ACORDAO-COMPLETO-2482818

ACÓRDÃO 8470/2021 ATA 18/2021 - PRIMEIRA CÂMARA

VISTOS, relatados e discutidos estes autos de pedido de reexame interposto contra o Acórdão 12100/2020-TCU-Primeira Câmara, por meio do qual foi considerado ilegal o ato de concessão de pensão emitido em favor da recorrente Domingas Segantine Barbosa, tendo-lhe sido negado o registro correspondente,
ACORDAM os Ministros do Tribunal de Contas da União, reunidos em sessão da Primeira Câmara, com fulcro no art. 48 da Lei 8.443, de 16 de julho de 1992, c/c o art. 286 do Regimento Interno desta Corte de Contas, e diante das razões expostas pelo Relator, em:
9.1. conhecer do pedido de reexame para, no mérito, negar-lhe provimento;
9.2. dar ciência desta deliberação à recorrente e ao órgão jurisdicionado.

Pedido de reexame interposto por Domingas Segantine Barbosa contra o Acórdão 12.100/2020-1ª Câmara, que considerou ilegal e negou registro ao seu ato de pensão militar.

Primeira Câmara

Serviço de Inativos e Pensionistas da Marinha.

3. Interessados/Responsáveis/Recorrentes:
3.1. Interessados: Celi Alves dos Santos (XXX.145.997-XX); Domingas Segantine Barbosa (XXX.287.097-XX); Silvia Regina dos Santos (XXX.341.377-XX)
3.2. Recorrente: Domingas Segantine Barbosa (XXX.287.097-XX).

13.1. Ministros presentes: Walton Alencar Rodrigues (Presidente), Benjamin Zymler (Relator), Vital do Rêgo e Jorge Oliveira.
13.2. Ministro-Substituto presente: Weder de Oliveira.

BENJAMIN ZYMLER

Ministro-Substituto Weder de Oliveira.

Adoto como relatório o parecer da unidade técnica, cujos termos são os seguintes:
"INTRODUÇÃO
1.	Trata-se de pedido de reexame (peça 15) interposto pela pensionista Domingas Segantine Barbosa contra o Acórdão 12100/2020-TCU-Primeira Câmara (peça 8) , que teve como relator o Excelentíssimo Senhor Ministro-Substituto Weder de Oliveira.
1.1. A deliberação recorrida apresenta o seguinte teor:
VISTOS, relatados e discutidos estes autos de pensões militares concedidas pelo Serviço de Inativos e Pensionistas da Marinha.
ACORDAM os ministros do Tribunal de Contas da União, reunidos em sessão da 1ª Câmara, ante as razões expostas pelo relator, em:
9.1. considerar ilegais o ato de pensão militar instituída por Josué Ferreira Barbosa (10637508-08-2015-001196-0, peça 2) e o ato referente a Laerte Corrêa Serpa (10637508-08-2015-001102-2, peça 3) , recusando-lhes o registro, nos termos do § 1º do art. 260 do RI/TCU; 
9.2. dispensar o ressarcimento das quantias indevidamente recebidas, presumidamente, de boa-fé pelas pensionistas, nos termos do enunciado 106 da Súmula da Jurisprudência do Tribunal de Contas da União;
9.3. determinar ao Serviço de Inativos e Pensionistas da Marinha que:
9.3.1. no prazo de 15 (quinze) dias, a contar da ciência desta deliberação, abstenha-se de realizar pagamentos decorrentes dos atos impugnados, sujeitando-se a autoridade administrativa omissa à responsabilidade solidária, nos termos do art. 262, caput, do Regimento Interno/TCU;
9.3.2. regularize o posto/graduação que serve de base para o cálculo dos proventos das pensões militares instituídas por Josué Ferreira Barbosa e por Laerte Corrêa Serpa;
9.3.3. dê ciência, no prazo de 15 (quinze) dias, a contar do recebimento da notificação deste acórdão, do inteiro teor desta deliberação às interessadas, encaminhando a este Tribunal, no prazo de 30 (trinta) dias, comprovante da referida ciência;
9.3.4. informe às interessadas que o efeito suspensivo proveniente da interposição de possíveis recursos perante o Tribunal não as exime da devolução dos valores percebidos indevidamente após a respectiva notificação, caso os recursos não sejam providos;
9.3.5. cadastre novos atos de concessão de pensão militar livres da irregularidade apontada, submetendo-os no prazo de 30 (trinta) dias à apreciação deste Tribunal, nos termos do art. 262, caput e § 2º, do RI/TCU, e 19, § 3º, da Instrução Normativa TCU 78/2018;
9.4. encerrar e arquivar os presentes autos. (destacamos e sublinhamos) 
HISTÓRICO 
2.	O ato de pensão militar da beneficiária Domingas Segantine Barbosa foi julgado ilegal, uma vez que o instituidor Josué Ferreira Barbosa foi reformado, por impedimento de idade, no posto de Primeiro Sargento (ato de reforma 10637508-07-2015-000913-4, TC Processo 004.600/2019-3, cujo exame de mérito foi considerado prejudicado por perda de objeto) , mas os proventos da pensão foram calculados com base no posto de Segundo Tenente, sob a fundamentação de que a concessão de reforma se deu por incapacidade definitiva, código 5-1-0162-0 (peça 2, p. 2) .
2.1.	Irresignada, a pensionista interpôs o presente pedido de reexame (peça 15) , cuja argumentação será abordada mais adiante.
ADMISSIBILIDADE
3.	Reitera-se o exame de admissibilidade realizado pelo Sar/Serur (peça 16) , que opinou pelo conhecimento do recurso, nos termos do artigo 48 da Lei 8.443/1992, c/c os artigos 285 e 286, parágrafo único, do RI/TCU, suspendendo-se os efeitos dos subitens 9.1, 9.3, 9.3.1, 9.3.2 e 9.3.5 do Acórdão 12100/2020-TCU-Primeira Câmara. O Excelentíssimo Senhor Ministro Benjamin Zymler, mediante despacho de peça 21, concordou com esta unidade técnica.
EXAME DE MÉRITO
4.	Delimitação
Constitui objeto do presente recurso definir se:
houve observância pelo Tribunal de Contas da União do devido processo legal na apreciação da legalidade, para fins de registro, do ato de concessão de pensão militar à recorrente;
é regular a ascensão de nível hierárquico após a reforma, refletida na pensão.
5.	Do devido processo legal para apreciação de ato de concessão sujeito a registro pela Corte de Contas.
5.1.	Aduz a recorrente que o TCU não teria observado o devido processo legal no que se refere à ampla defesa e ao direito ao contraditório, com base nos seguintes argumentos.
5.2.	Caracteriza ofensa ao devido processo legal a prolação de decisão administrativa cujos efeitos repercutem diretamente na esfera de direitos subjetivos sem que seja oportunizado o direito constitucional ao prévio contraditório e à ampla defesa.
5.3.	A requerente foi surpreendida com uma intimação informando da existência de um ato inquisitório, ao melhor estilo de Tomás de Torquemada. Sendo pessoa idosa e com fragilidade física, sofreu um baque que causou efeitos psicológicos infames, pensando tratar-se de extinção da pensão, somente se refazendo do susto depois de encontro com seu defensor e ter conhecimento de que, não obstante haja regras constitucionais sobre o contraditório e a ampla defesa, nem todas as instituições levam isso a sério, agindo muitas das vezes como se fossem situações utópicas. 
5.4.	A pensionista nunca foi intimada para se manifestar nos autos, correndo o processo sem seu conhecimento, vez que teria oportunidade de se pronunciar e, quem sabe, suas razões trazerem um resultado diferente do que foi aposto.
5.5.	Transcreve ementa de sentença proferida pelo STJ (AgInt-REsp 1.520.512; Proc. 2015/0062869-3; AL; Primeira Turma; Rel. Min. Napoleão Nunes Maia Filho; Julg. 7/10/2019; DJE 14/10/2019) , negritando o trecho que trata do direito de a parte ser citada validamente e do respeito aos postulados do contraditório, da ampla defesa e da motivação das decisões em âmbito administrativo.
5.6.	Dessa forma, requer que o processo seja anulado ab ovo, tornando sem efeito a decisão exarada pelo Tribunal de Contas da União.
Análise:
5.7.	Vale lembrar que o ato de pensão militar da beneficiária foi julgado ilegal, uma vez que o instituidor Josué Ferreira Barbosa foi reformado, por impedimento de idade, no posto de Primeiro Sargento, mas os proventos da pensão foram calculados com base no posto de Segundo Tenente, sob a fundamentação de que a concessão de reforma se deu por incapacidade definitiva.
5.8.	Verifica-se que o pedido de reexame juntado aos autos em 23/12/2020 (peça 15) foi conhecido mediante despacho de 12/2/2021 (peça 21) , com suspensão dos efeitos dos subitens 9.1, 9.3, 9.3.1, 9.3.2 e 9.3.5 do Acórdão 12100/2020-TCU-Primeira Câmara, nos termos do art. 48 da Lei 8.443/92, c/c arts. 285 e 286, parágrafo único, do Regimento Interno/TCU, deixando de haver óbice para o restabelecimento do pagamento de proventos até que o recurso seja julgado no mérito.
5.9.	Cabe ressaltar que a atuação desta Corte de Contas, no que tange ao julgamento de atos de pessoal para fins de registro, segue o balizamento estabelecido pelo Supremo Tribunal Federal na Súmula Vinculante 3, que excepciona a apreciação da legalidade do ato de concessão inicial de aposentadoria, reforma e pensão da necessidade de observância do contraditório e ampla defesa.
5.10.	O STF também fixou a seguinte tese de repercussão geral (tema 445) , no bojo no RE 636.553, de relatoria do Ministro Gilmar Mendes:
Em atenção aos princípios da segurança jurídica e da confiança legítima, os Tribunais de Contas estão sujeitos ao prazo de 5 anos para o julgamento da legalidade do ato de concessão inicial de aposentadoria, reforma ou pensão, a contar da chegada do processo à respectiva Corte de Contas. (destacou-se) 
5.11.	Assim, como o ato em reexame, com vigência em 3/7/2011, foi enviado ao TCU em 8/12/2015 (peça 2) e apreciado na Sessão da Primeira Câmara de 27/10/2020 (peça 8) , não há que se falar em decadência administrativa nem em prescrição quinquenal, nem em obrigatoriedade de oitiva prévia da interessada. De igual modo, ficam afastadas as alegadas inobservâncias dos princípios do contraditório, da ampla defesa e do devido processo legal.
5.12.	A atuação do Tribunal de Contas da União deu-se em consonância com a competência estabelecida no art. 71, inciso III, da Carta Magna quanto à apreciação, para fins de registro, da legalidade de ato de concessão de pensão, na forma regulamentada pela Lei 8.443/1992 (art. 1º, inciso V) , pelo Regimento Interno (arts. 1º, inciso VIII, 259 e seguintes) e pela Instrução Normativa TCU 78/2018, que dispõe sobre o envio, o processamento e a tramitação de informações alusivas a atos de admissão de pessoal e de concessão de aposentadoria, reforma e pensão, para fins de registro, no âmbito da Corte de Contas, nos termos do art. 71, inciso III, da Constituição Federal.
5.13.	Prevê o art. 260, § 1º, do Regimento Interno que a autoridade administrativa responsável por atos de concessão de pensão submeterá os dados e informações necessários ao respectivo órgão de controle interno, que deverá emitir parecer sobre a legalidade dos atos e torná-los disponível à apreciação do Tribunal, que determinará o registro dos atos que considerar legais e recusará o registro dos atos considerados ilegais.
5.14.	No caso concreto, o ato de interesse da recorrente não poderá ser julgado legal com amparo nas disposições do art. 260, § 4º, do RI/TCU, c/c o art. 6º, § 1º, da Resolução TCU 206/2007, pois está dando ensejo a pagamentos maiores que o devido.
5.15.	Nos termos do art. 262, caput e § 2º, do referido Regimento, uma vez recusado o registro do ato de concessão de pensão pelo TCU, cabe ao órgão de origem a adoção de providências para fazer cessar o pagamento do benefício no prazo de quinze dias, contados da ciência da decisão do Tribunal, bem como emitir novo ato, se for o caso, escoimado da irregularidade verificada.
5.16.	Entende-se que esses procedimentos foram seguidos pela Corte de Contas na negativa de registro do ato de concessão de pensão militar em reexame.
5.17.	Diante disso, opina-se pela rejeição das alegações da recorrente.
6.	Da ascensão de nível hierárquico após a reforma, refletida na pensão
6.1.	Defende a pensionista a regularidade do cálculo de seus proventos, considerando-se a ascensão de nível hierárquico do militar após a reforma, com base nos seguintes argumentos.
6.2.	Transcreve a proposta de encaminhamento formulada na instrução da unidade técnica, asseverando que a decisão de alterar a pensão paga à recorrente foi calcada sem nenhuma comprovação nos autos daquilo que foi alegado.
6.3.	Segundo consta do presente processo, o militar Josué Ferreira Barbosa, falecido em 3/7/2011, que tinha o posto de Primeiro Sargento (MAR.) , com tempo de serviço de 24a 11m 0d, foi elevado à patente de Segundo Tenente (MAR.) , com efeito da reforma.
6.4.	A análise feita pelo TCU não foi fundamentada em documentação que seja de requerimento, laudos médicos, pedido de alteração de status de reforma ou outros. Não há apresentação de documento que comprove o pedido de alteração da patente do militar, nem de espelho que ateste o momento da reserva remunerada e reforma. De maneira que, sem esses parâmetros, ficam sem vetores capazes de conduzir uma decisão fundamentada. 
6.5.	Apenas ajusta o acórdão a definição doutrinária de mudança de entendimento a respeito da interpretação do dispositivo legal que permite ao militar reformado receber pelo posto de graduação imediatamente superior, estando o benefício coberto pelo ato jurídico perfeito e amparado legalmente pelo § 1º do art. 110 da Lei 6.880/1980. 
6.6.	De maneira que a análise foi desacompanhada de um procedimento que tivesse permitido o debate dialético, impossibilitado pelo cerceio de defesa já invocado preliminarmente. 
6.7.	Traz à colação ementa de julgamento proferido pelo STJ, que negou o pedido da parte, considerando aplicáveis os incisos IV e VI, mutatis mutandis, que é o caso que foi julgado:
84912024 - PROCESSUAL CIVIL E ADMINISTRATIVO. AGRAVO INTERNO NOS EMBARGOS DE DECLARAÇÃO NO AGRAVO EM RECURSO ESPECIAL. ENUNCIADO ADMINISTRATIVO 3/STJ. SERVIDOR PÚBLICO. VIOLAÇÃO AOS ARTS. 110, § 1º, 108, III E V, AMBOS DA LEI 6.880/1980. ACIDENTE EM SERVIÇO. REFORMA REMUNERADA. REMUNERAÇÃO CALCULADA COM BASE NO SOLDO CORRESPONDENTE AO GRAU HIERÁRQUICO IMEDIATO. NECESSIDADE DE COMPROVAÇÃO DA INVALIDEZ. IMPOSSIBILIDADE TOTAL E PERMANENTE PARA QUALQUER TRABALHO NÃO RECONHECIDA PELO TRIBUNAL DE ORIGEM. REVISÃO. INVIABILIDADE. AMPLO REEXAME DA MATÉRIA FÁTICO-PROBATÓRIA. SÚMULA 7/STJ. AGRAVO INTERNO NÃO PROVIDO. 
1. Segundo já consignado na decisão agravada, o direito assegurado no art. 110, § 1º, da Lei 6.880/1990, qual seja, reforma com a remuneração calculada com base no soldo correspondente ao grau hierárquico imediato ao que possuía na ativa, somente é assegurado quando reconhecida a incapacidade definitiva com base no art. 108, III, IV e VI, da Lei 6.880/1980 e, cumulativamente, for o militar considerado inválido, ou seja, impossibilitado total e permanente para qualquer trabalho, inclusive para as atividades de natureza civil. 
2. No presente caso, o Tribunal de origem entendeu, com base no exame das provas dos autos, especialmente da perícia judicial realizada, que não restou demonstrada a condição de inválido do militar, ou seja, ele não foi considerado impossibilitado para todo e qualquer trabalho. 
3. Rever esse entendimento, para reconhecer que o agravante está inválido, isto é, impossibilitado total e permanentemente para todo e qualquer trabalho, demandaria, necessariamente, amplo reexame da matéria fático-probatória, procedimento vedado na via eleita, ante o óbice previsto na Súmula 7/STJ: "A pretensão de simples reexame de prova não enseja Recurso Especial". 
4. Agravo interno não provido. (STJ; AgInt-EDcl-AREsp 1.506.680; Proc. 2019/0143109-5; SP; Segunda Turma; Rel. Min. Mauro Campbell Marques; DJE 19/11/2020) 
6.8.	Como se verifica, não tem como ser mantida a decisão impugnada, pois além dos elementos essenciais que garantem o contraditório e ampla defesa não terem sido observados, no mérito, falece de razão o recorrido, uma vez que a pensão e seus valores estão corretamente aplicados e coerentes com a legislação.	
Análise
6.9.	No que tange ao alegado ato jurídico perfeito, vale lembrar que a jurisprudência do Supremo Tribunal Federal é no sentido de classificar como ato complexo a concessão de aposentadoria, reforma ou pensão, consoante os seguintes julgados (RMS 3881/SP, MS 19875/DF, RE 195861/ES e MS 23665/DF) .
6.10.	Assim, sendo o ato de pensão complexo, este somente passa a estar plenamente formado (perfeito) , válido (aferição da legalidade com reflexo de definitividade perante a Administração) e eficaz (plenamente oponível a terceiros, deixando de apresentar executoriedade provisória) quando recebe o registro pela Corte de Contas. Tal entendimento decorre do disposto no inciso III do art. 71 da Constituição Federal, que estabelece que compete ao Tribunal de Contas da União apreciar, para fins de registro, a legalidade dos atos de admissão, assim como a concessão de aposentadoria, reforma ou pensão.
6.11.	Nessa perspectiva, impõe-se reconhecer que referido ato possui natureza precária (cf., e.g., Acórdão 2482/2007-TCU-Primeira Câmara, Relator Augusto Nardes) , razão pela qual, até que haja o efetivo julgamento e o consequente registro pela Corte de Contas, não há que se falar em  ato jurídico perfeito, tendo em vista a ausência de aperfeiçoamento e definitividade do ato.
6.12.	A propósito do tema, colaciona-se entendimento esposado pela Corte Constitucional ao decidir no âmbito do RE 195861/ES:
APOSENTADORIA. ATO ADMINISTRATIVO DO CONSELHO DA MAGISTRATURA. NATUREZA. COISA JULGADA ADMINISTRATIVA. INEXISTÊNCIA. O ato de aposentadoria exsurge complexo, somente se aperfeiçoando com o registro perante a Corte de Contas. Insubsistência da decisão judicial na qual assentada, como óbice ao exame da legalidade, a coisa julgada administrativa. (grifos acrescidos) 
6.13.	No caso em apreço, não houve o respectivo registro em razão da constatação de ilegalidade no ato, o que afasta, por si só, a presunção de legitimidade do ato administrativo que concedeu o benefício à recorrente, não havendo, assim, que se falar em violação da segurança jurídica ou de proteção da confiança. 
6.14.	Relativamente à base de cálculo dos proventos da pensionista militar, cabe ressaltar que o instituidor foi reformado, por impedimento de idade, no posto de Primeiro Sargento (conforme consta do ato de reforma 10637508-07-2015-000913-4, TC Processo 004.600/2019-3, cujo exame de mérito foi considerado prejudicado por perda de objeto) . No entanto, no ato de pensão, constou o posto de Segundo Tenente, com a fundamentação de que a concessão de reforma se deu por incapacidade definitiva (peça 2) .
6.15.	Ocorre que a ascensão de um posto, em razão de incapacidade, deu-se após a inativação, quando o militar já se encontrava reformado por impedimento de idade, não havendo amparo legal para essa promoção nem seus reflexos financeiros nos proventos pagos à recorrente.
6.16.	Como destacou o relator da deliberação recorrida, o art. 110, §§ 1º e 2º, da Lei 6.880/1980 concedeu o direito de serem inativados em grau hierárquico superior, no caso de invalidez permanente, apenas aos militares da reserva e da ativa, ou seja:
Art. 110. O militar da ativa ou da reserva remunerada, julgado incapaz definitivamente por um dos motivos constantes dos incisos I e II do art. 108, será reformado com a remuneração calculada com base no soldo correspondente ao grau hierárquico imediato ao que possuir ou que possuía na ativa, respectivamente. 
§ 1º Aplica-se o disposto neste artigo aos casos previstos nos itens III, IV e V do artigo 108, quando, verificada a incapacidade definitiva, for o militar considerado inválido, isto é, impossibilitado total e permanentemente para qualquer trabalho. 
§ 2º Considera-se, para efeito deste artigo, grau hierárquico imediato:
a) o de Primeiro-Tenente, para Guarda-Marinha, Aspirante-a-Oficial e Suboficial ou Subtenente;
b) o de Segundo-Tenente, para Primeiro-Sargento, Segundo-Sargento e Terceiro-Sargento; e
c) o de Terceiro-Sargento, para Cabo e demais praças constantes do Quadro a que se refere o artigo 16. (grifamos) 
6.17.	A ausência de previsão legal para extensão da vantagem prevista no art. 110 da Lei 6.880/1980 a militares já reformados, com o acréscimo de dois postos no cálculo dos proventos, já foi abordada anteriormente por esta Corte de Contas (Acórdão 2225/2019-TCU-Plenário, Relator Ministro Benjamin Zymler) .
6.18.	Cabe ressaltar que a decisão do STJ (AgInt-EDcl-AREsp 1.506.680; Proc. 2019/0143109-5; SP; Segunda Turma; Rel. Min. Mauro Campbell Marques; DJE 19/11/2020) , trazida à colação pela recorrente, de nada lhe aproveita, na medida em que tratou da situação de militar que nem conseguiu demonstrar, nas instâncias inferiores, sua condição de inválido.
6.19.	Ademais, a concessão em cascata do benefício previsto no art. 110 da Lei 6.880/1980 é rejeitada pela jurisprudência do STJ, mesmo na hipótese de a moléstia incapacitante ter sido adquirida com o militar ainda na reserva remunerada. O beneficiário da vantagem do art. 50, inciso II, da Lei 6.880/1980 (inatividade com proventos calculados sobre o posto hierárquico imediato) não faz jus a nova melhoria de proventos com fundamento § 1º desse dispositivo legal (AgRg nos EDcl no Recurso Especial 966.142/RJ, Rel. Min. Marco Aurélio Bellizze, Quinta Turma, julgado em 26/2/2013, DJe de 5/3/2013, e (REsp. 169.804/DF, Rel. Min. Edson Vidigal DJU 23/11/1998) . 
6.20.	Dessa forma, entende-se que não merecem prosperar as alegações da recorrente.
CONCLUSÃO
7.	Da análise de mérito, conclui-se que:
o Tribunal de Contas da União observou o devido processo legal na apreciação da legalidade, para fins de registro, do ato de concessão de pensão militar à recorrente, em especial o balizamento estabelecido pelo Supremo Tribunal Federal na Súmula Vinculante 3, a tese de repercussão geral (tema 445) fixada no RE 636.553 e o que dispõem o art. 71, inciso III, da Carta Magna, a Lei 8.443/1992, o seu Regimento Interno e a Instrução Normativa TCU 78/2018;
é irregular a ascensão de nível hierárquico após a reforma, com o acréscimo de dois postos no cálculo dos proventos da pensão militar.
7.1.	Por conseguinte, deve-se negar provimento ao presente recurso.
PROPOSTA DE ENCAMINHAMENTO
8.	Ante o exposto, submetem-se os autos à consideração superior, propondo-se, com fundamento no art. 48 da Lei 8.443/1992:
conhecer do recurso e, no mérito, negar-lhe provimento; 
informar à recorrente e demais interessados do acórdão a ser proferido, destacando que o relatório e o voto que o fundamentam podem ser acessados por meio do endereço eletrônico www.tcu.gov.br/acordaos."
O Ministério Público junto a esta Corte de Contas manifestou-se de acordo com a proposta formulada pela unidade técnica.
É o Relatório.

Alexandre Melo Brasil (OAB/ES 7.313), representando Domingas Segantine Barbosa.

Procurador Júlio Marcelo de Oliveira.

PEDIDO DE REEXAME. PENSÃO MILITAR. ATO EDITADO COM PROVENTOS SUPERIORES AO DO POSTO OCUPADO NA ATIVA EM VIRTUDE DE SUPERVENIÊNCIA DE INVALIDEZ PERMANENTE DECORRENTE DE DOENÇA ESPECIFICADA EM LEI. AUSÊNCIA DE PREVISÃO LEGAL PARA EXTENSÃO DA VANTAGEM ESTABELECIDA NO ART. 110 DA LEI 6.880/1980 A MILITARES JÁ REFORMADOS. AUSÊNCIA DE VIOLAÇÃO DO DEVIDO PROCESSO LEGAL E DO ATO JURÍDICO PERFEITO. CONHECIMENTO E NEGATIVA DE PROVIMENTO AO RECURSO.

PENSÃO MILITAR (PMIL)

Secretaria de Recursos (Serur); Secretaria de Fiscalização de Integridade de Atos e Pagamentos de Pessoal e de Benefícios Sociais (Sefip).

Por meio do Acórdão 12100/2020-TCU-Primeira Câmara deste Tribunal considerou ilegal e negou registro aos atos de pensão militar em que figuram como instituidores os Srs. Josué Ferreira Barbosa e Laerte Corrêa Serpa e beneficiárias, respectivamente, as Sras. Domingas Segantine Barbosa e Celi Alves dos Santos, em relação ao primeiro instituidor, e Silvia Regina dos Santos, em relação ao segundo.
2.	Consoante se extrai da fundamentação da deliberação recorrida, "[...] em ambas as situações, a ascensão de um posto, em razão da incapacidade, deu-se após a inativação, uma vez que os militares em comento foram reformados inicialmente por impedimento de idade. [...] desse modo, os atos [...] devem ser considerados ilegais, uma vez que derivam de reforma inconsistente com o que dispõe o art. 110, §§ 1º e 2º, da Lei 6.880/1980, o qual concedeu ao militar, apenas da reserva e da ativa, a possibilidade de ser inativado em grau hierárquico superior (no caso de invalidez permanente) "  (grifos originais) .
3.	O pedido de reexame interposto pela Sra. Domingas Segantine Barbosa, pensionista do Sr. Josué Ferreira Barbosa, apresentou, em síntese, as seguintes razões com vistas à obtenção da reforma da decisão recorrida:
violação do devido processo legal, em razão de não lhe ter sido oportunizado o direito de se manifestar nos autos, violando-se, assim, os princípios do contraditório e da ampla defesa;
a legitimidade do benefício que lhe foi concedido, por estar acobertado pelo ato jurídico perfeito e por estar amparado no art. 110, § 1º, da Lei 6.880/1980.
4.	A Secretaria de Recursos deste Tribunal - Serur, em percuciente parecer, manifestou-se pelo conhecimento e negativa de provimento ao pedido de reexame.
5.	O Ministério Público junto a esta Corte de Contas manifestou-se de acordo com a proposta formulada pela unidade técnica.
6.	Da análise dos elementos constantes dos presentes autos, acolho a conclusão a que chegou a unidade técnica e o órgão ministerial em relação ao ato de pensão militar emitido em favor da Sra. Domingas Segantine Barbosa, senão vejamos.
7.	No que diz respeito à suposta violação do devido processo legal, tem incidência o enunciado 3 da Súmula Vinculante do Supremo Tribunal Federal, in verbis:
"Nos processos perante o Tribunal de Contas da União asseguram-se o contraditório e a ampla defesa quando da decisão puder resultar anulação ou revogação de ato administrativo que beneficie o interessado, excetuada a apreciação da legalidade do ato de concessão inicial de aposentadoria, reforma e pensão"  (grifos acrescidos) .
8.	Em relação à ocorrência de ato jurídico perfeito, cabe lembrar que é pacífica a jurisprudência da Suprema Corte no sentido de classificar como complexo o ato de aposentação ou de concessão de pensão, em face da competência deste Tribunal estabelecida no artigo 71, inciso III, da Constituição Federal. 
9.	Portanto, o ato administrativo que concede a aposentadoria ou a pensão somente passa a estar plenamente formado (perfeito) , válido (aferição da legalidade com reflexo de definitividade perante a Administração, que não mais pode anulá-lo unilateralmente) e eficaz (plenamente oponível a terceiros, deixando de apresentar executoriedade provisória) quando recebe o registro pela Corte de Contas.
10.	Assim sendo, os proventos concedidos à interessada somente estariam confirmados, e o ato seria considerado juridicamente perfeito, incorporando-se ao seu patrimônio, apenas com o registro procedido por este Tribunal. Portanto, não há falar em ato jurídico perfeito ou direito adquirido anterior à aferição de sua legalidade por esta Corte de Contas com a concessão do respectivo registro.
11.	No caso concreto, verifica-se que o ato de pensão da interessada não chegou a se completar, não se tornando, portanto, perfeito, do ponto de vista jurídico, pois, em sendo complexo, não obteve a aprovação deste Tribunal, que não o registrou por considerá-lo ilegal. Assim sendo, não houve ofensa ao princípio da segurança jurídica, pois quando da decisão do TCU ainda não havia ato jurídico perfeito ou direito adquirido a ser protegido, consoante determina a Constituição Federal (art. 5º, XXXVI) .
12.	No mais, segundo informam os autos, o militar instituidor da pensão, graduado na ativa como Primeiro Sargento, foi transferido para a reserva remunerada no mesmo posto, já que não possuía mais de trinta anos de serviço ativo. Nessas mesmas condições, o militar foi reformado ex officio em 2011, ao atingir a idade limite de permanência na reserva remunerada.
13.	Em razão de acometimento de doença especificada em lei quando já estava reformado, foi emitido o título definitivo de inatividade do interessado para vincular seus proventos ao soldo de Segundo Tenente, ou seja, dois graus hierárquicos acima daquele que o militar ostentava na atividade. O fundamento para tanto seria o disposto no art. 110, § 1º, da Lei 6.880/1980 (Estatuto dos Militares) , na redação dada pela Lei 7.580/1986:
"Art. 110. O militar da ativa ou da reserva remunerada, julgado incapaz definitivamente por um dos motivos constantes dos incisos I e II do art. 108, será reformado com a remuneração calculada com base no soldo correspondente ao grau hierárquico imediato ao que possuir ou que possuía na ativa, respectivamente. 
§ 1º Aplica-se o disposto neste artigo aos casos previstos nos itens III, IV e V do artigo 108, quando, verificada a incapacidade definitiva, for o militar considerado inválido, isto é, impossibilitado total e permanentemente para qualquer trabalho.
§ 2º Considera-se, para efeito deste artigo, grau hierárquico imediato:
a) o de Primeiro-Tenente, para Guarda-Marinha, Aspirante-a-Oficial e Suboficial ou Subtenente;
b) o de Segundo-Tenente, para Primeiro-Sargento, Segundo-Sargento e Terceiro-Sargento; e
c) o de Terceiro-Sargento, para Cabo e demais praças constantes do Quadro a que se refere o artigo 16"  (grifos acrescidos) .
14.	Para maior clareza, transcrevo também o art. 108 do Estatuto, no que aqui interessa:
"Art. 108. A incapacidade definitiva pode sobrevir em conseqüência de:
I - ferimento recebido em campanha ou na manutenção da ordem pública;
II - enfermidade contraída em campanha ou na manutenção da ordem pública, ou enfermidade cuja causa eficiente decorra de uma dessas situações;
III - acidente em serviço;
IV - doença, moléstia ou enfermidade adquirida em tempo de paz, com relação de causa e efeito a condições inerentes ao serviço;
V - tuberculose ativa, alienação mental, esclerose múltipla, neoplasia maligna, cegueira, lepra, paralisia irreversível e incapacitante, cardiopatia grave, mal de Parkinson, pênfigo, espondiloartrose anquilosante, nefropatia grave e outras moléstias que a lei indicar com base nas conclusões da medicina especializada;
[...]."
15.	Ora, como se vê da leitura do caput do art. 110 do Estatuto dos Militares, o benefício nele previsto - reforma com a remuneração calculada com base no soldo correspondente ao grau hierárquico imediato ao que possuir ou que possuía na ativa - é expressamente dirigido ao militar da ativa ou da reserva remunerada, não alcançando, portanto, o militar reformado.
16.	Sobre essa questão - os destinatários do adicional -, a jurisprudência do Superior Tribunal de Justiça (STJ) , intérprete último da lei federal, há muito se encontra pacificada, como ilustram os precedentes adiante reproduzidos:
"PROCESSUAL CIVIL. ADMINISTRATIVO. MILITAR REFORMADO POR ATINGIR A IDADE LIMITE NA RESERVA. INVALIDEZ SUPERVENIENTE À INATIVAÇÃO. REFORMA COM REMUNERAÇÃO CORRESPONDENTE AO GRAU HIERÁRQUICO IMEDIATO. IMPOSSIBILIDADE. SÚMULAS 7 E 83 DO STJ. 
1. O art. 110 da Lei 6.880/1980 prevê o direito de o militar da ativa ou da reserva remunerada ser reformado com a remuneração calculada com base no soldo correspondente ao grau hierárquico imediato ao que possuir. 
2. O Tribunal de origem asseverou: 'o autor foi reformado ex officio em 21/05/2006 (Evento 20 - PROCADM4 - fl. 15) , por ter atingido idade limite de permanência na reserva, nos termos do art. 106, I, d, da Lei n° 6.880/80. Pretende, agora, a melhoria da reforma para que seus proventos passem a ser calculados com base na remuneração do posto superior na inatividade, em razão da superveniência de moléstia que determina a sua invalidez (neoplasia maligna constatada em 04/01/2008) '.
3. É inviável reanalisar a constatação das datas da reforma e da eclosão da moléstia, pois inarredável a revisão do conjunto probatório dos autos para afastar as premissas fáticas estabelecidas pelo acórdão recorrido. Aplica-se, portanto, o óbice da Súmula 7/STJ. 
4. Ao reconhecer que o direito ora pugnado alcança apenas os militares da ativa ou da reserva remunerada, não prevendo a possibilidade da alteração de proventos de militar reformado por atingir a idade limite na reserva, o Tribunal a quo decidiu em consonância com a jurisprudência do STJ, razão pela qual incide a Súmula 83 do STJ. Precedentes: REsp 1.381.724/RS, Relatora Ministra REGINA HELENA COSTA, PRIMEIRA TURMA, DJe 10/5/2017; e AgRg no REsp 1.539.940/RS, Relatora Ministra ASSUSETE MAGALHÃES, SEGUNDA TURMA, DJe 29/3/2016. 
5. Recurso Especial não conhecido"  (REsp 1784347/RS, Rel. Min. Herman Benjamin, Segunda Turma, julgado em 2/4/2019, DJe de 23/4/2019; ênfase acrescentada) .
"ADMINISTRATIVO. MILITAR. REFORMA. ALTERAÇÃO DE BENEFÍCIO. INCAPACIDADE SUPERVENIENTE. ART. 110, § 1º C/C ART. 108, V, DA LEI 6.880/80. MILITARES DA ATIVA OU RESERVA REMUNERADA. RESTRIÇÃO. MILITAR JÁ REFORMADO. IMPOSSIBILIDADE. 
1. A reforma do militar com a remuneração calculada com base no soldo correspondente ao grau hierárquico imediato ao que possuir ou que possuía na ativa, nos termos do art. 110, § 1º, c/c o art. 108, V, da Lei 6.880/80, restringe-se aos militares da ativa ou reserva remunerada, na exata disposição do caput do art. 110, não sendo possível a concessão de tal benesse àqueles militares já reformados. 
2. Recurso especial não provido"  (REsp 1.340.075/CE, Rel. Min. Castro Meira, Segunda Turma, julgado em 9/4/2013, DJe de 15/4/2013; ênfase acrescentada) . 
17.	Mais recentemente, esta Corte de Contas, à luz do entendimento preconizado pelo Superior Tribunal de Justiça e considerando os termos do enunciado da Súmula Vinculante 37 do Supremo Tribunal Federal, modificou o seu entendimento acerca da matéria por meio do Acórdão 2225/2019-TCU-Plenário, da minha relatoria, o qual se encontra assim sumariado:
"ATOS DE REFORMA. ALTERAÇÃO DE UMA DAS CONCESSÕES PARA ELEVAÇÃO, EM UM GRAU HIERÁRQUICO, DO POSTO SOBRE O QUAL CALCULADOS OS PROVENTOS DO INATIVO, EM FACE DA SUPERVENIÊNCIA DE INVALIDEZ PERMANENTE DECORRENTE DE DOENÇA ESPECIFICADA EM LEI. MILITAR ANTERIORMENTE REFORMADO COM PROVENTOS JÁ CALCULADOS SOBRE O POSTO HIERÁRQUICO SUPERIOR, POR TEMPO DE SERVIÇO. AUSÊNCIA DE PREVISÃO LEGAL PARA EXTENSÃO DA VANTAGEM ESTABELECIDA NO ART. 110 DA LEI 6.880/1980 A MILITARES JÁ REFORMADOS, BEM COMO PARA O ACRÉSCIMO DE DOIS POSTOS NO CÁLCULO DOS PROVENTOS. NEGATIVA DE REGISTRO. DETERMINAÇÕES. LEGALIDADE E REGISTRO DAS DEMAIS CONCESSÕES."
18.	Pois bem, no caso do Sr. Josué Ferreira Barbosa, o militar já se encontrava reformado por ocasião da superveniência da doença que o incapacitou definitivamente para o exercício de qualquer atividade laborativa, daí a ilegalidade do respectivo ato de reforma e, consequentemente, da pensão dele derivada, por não lhe ser mais aplicável o disposto no art. 110 do Estatuto dos Militares.
	Ante o exposto, VOTO por que seja adotada a deliberação que ora submeto à apreciação deste Colegiado.
TCU, Sala das Sessões, em 1 de junho de 2021.
BENJAMIN ZYMLER 
Relator